【裁判字號】    94,重訴,146
【裁判日期】    950126
【裁判案由】    分割共有物
【裁判全文】
臺灣臺南地方法院民事判決             94年度重訴字第146號
原      告  丁○○
訴訟代理人  何建宏律師
複代  理人  徐朝琴律師
被      告  己○○
            丙○○
            戊○○
                      七樓之3.
上二人共同
法定代理人  甲○○
            乙○○
上列當事人間請求分割共有物事件，經本院於民國九十五年一月
十二日言詞辯論終結，判決如下：
    主  文
原告與被告共有坐落臺南縣永康市○○段一四九二、一四九三地
號、地目田、面積分別為壹仟肆佰零肆平方公尺及壹仟零壹拾玖
平方公尺之土地，准予合併分割如附圖所示，編號一四九三甲部
分面積壹佰伍拾壹點肆肆平方公尺及編號一四九三乙部分面積肆
佰伍拾肆點參壹平方公尺，合計陸佰零伍點柒伍平方公尺歸被告
己○○取得；編號Ｃ部分面積陸佰零伍點柒伍平方公尺歸被告戊○○取得；編號Ｄ部分面積陸佰零伍點柒伍平方公尺歸原告丁○○取得，編號Ｅ部分面積陸佰零伍點柒伍平方公尺歸被告丙○○
取得。
訴訟費用由被告己○○、丙○○及戊○○各負擔四分之一，餘由
原告負擔。
    事實及理由
一、原告起訴主張：
（一）、兩造共有坐落臺南縣永康市○○段一四九二、一四九三
        地號土地，地目田、面積分別為一千四百零四平方公尺
        、一千零十九平方公尺之土地（下簡稱系爭土地），應
        有部分原告與被告均為四分之一，本件兩造並無不分割
        之約定，依其性質亦非不能分割，系爭兩筆土地左右互
        相毗鄰，共有人相同，公告現值亦無差異，宜合併分割
        以發揮土地之最大經濟效益，請求依據被告主張之方式
        分割。
（二）、聲明：請准將系爭土地依如附圖所示之方法分割。
二、被告於最後言詞辯論期日經合法送達而不到庭，惟據其先前
    所提書狀辯稱：
（一）、系爭土地係兩造自父親乙○○處取得，被告己○○為長
        子，乙○○曾安排兩造分別取得約定之土地，故編號一
        四九三甲部分面積一百五十一點四四平方公尺及編號一
        四九三乙部分面積四百五十四點三一平方公尺歸被告己○○取得；編號Ｃ部分面積六百零五點七五平方公尺歸
        被告戊○○取得；編號Ｄ部分面積六百零五點七五平方
        公尺歸原告丁○○取得，編號Ｅ部分面積六百零五點七
        五平方公尺歸被告丙○○取得，較符兩造當事人之利益
        ，亦可發揮土地利用之最大效益。
（三）、聲明：請求准將系爭土地依如附圖所示之方法分割。
三、本院之判斷：
（一）、按各共有人，得隨時請求分割共有物，但因物之使用目
        的不能分割或契約訂有不分割之期限者，不在此限；又
        共有物之分割，依共有人協議之方法行之，分割之方法
        不能協議決定者，法院得因任何共有人之聲請，以原物
        分配於各共有人民法第八百二十三條第一項及第八百二
        十四條第一項、第二項第一款定有明文；請求分割共有
        物之訴，應由法院為適當之分配，不受任何共有人主張
        之拘束，最高法院七十四年度第一次民事庭會議決議可
        資參照。
（二）、原告主張系爭土地為原告與被告三人共有，其應有部分
        各為四分之一，又系爭土地之地目為田，依其使用目的
        並無不能分割之情形，且兩造就系爭土地均無不能分割
        之約定，然迄今均不能達成分割協議之事實，業據提出
        土地登記謄本一份為證，被告對此亦不爭執，堪信原告
        上開主張為真實。從而，原告請求分割系爭土地，洵屬
        有據，應予准許。
（三）、次按分割共有物，以消滅共有關係為目的。法院裁判分
        割共有土地時，除因該土地內部分土地之使用目的不能
        分割（如為道路）或部分共有人仍願維持其共有關係，
        應就該部分土地不予分割或准該部分共有人成立新共有
        關係外，應將土地分配於各共有人單獨所有，最高法院
        六十九年度臺上字第一八三一號判例可供參照。
（四）、經查：系爭兩筆土地接永康市○○路與富強路一段九十
        八巷，現有一整排鐵皮屋作為工廠，由兩造父親出租與
        第三人使用，鐵皮屋前方水泥地則作為停車場使用，業
        經本院查證屬實，製有勘驗筆錄及囑託臺南縣永康地政
        事務所人員繪製複丈成果圖各一份存卷可考。而原告同
        意被告所提如附表所示之合併分割之方案，業據原告向
        本院陳明無訛（見本院九十五年一月十二日言詞辯論筆
        錄），衡諸兩造之分割之應有部分均為四分之一，並與
        道路有適宜之聯絡，足為通常使用，應得以發揮土地之
        最大經濟效益。
（五）、準此，本院審酌系爭土地之地形、使用現況、臨路情形
        、各共有人應有部分之比例與其意願、各人分得部分方
        正完整利於現有使用，並兼顧各共有人分得部分之通行
        便利及單獨分得實際能充分利用之面積，以增加分得土
        地使用上之經濟效益等一切情狀，認如附圖所示之分割
        方案，符合系爭土地分割之整體效益及共有人全體之利
        益，應可採取。
四、綜上所述，系爭土地依其使用目的並非不能分割，共有人間
    亦無不能分割之約定，然迄今未能協議分割，又本院審酌系
    爭土地之現有使用狀況、對外通行問題、位置、兩造分割之
    利益及意願等一切情狀，認如附圖所示，編號一四九三甲部
    分面積一百五十一點四四平方公尺及編號一四九三乙部分面
    積四百五十四點三一平方公尺歸被告己○○取得；編號Ｃ部
    分（即附圖所示１－２－４－３圍繞之部分）面積六百零五
    點七五平方公尺歸被告戊○○取得；編號Ｄ部分（即附圖所
    示３－４－６－５圍繞之部分）面積六百零五點七五平方公
    尺歸原告丁○○取得，編號Ｅ部分（即附圖所示５－６至邊
    界圍繞之部分）面積六百零五點七五平方公尺歸被告丙○○
    取得，較為符合土地分割之經濟效用及共有人全體之利益，
    堪認係適當、公允之分割方法。從而，原告本於共有人之資
    格，起訴請求就系爭土地予以分割，即屬正當，應予准許，
    本院因而准合併分割系爭土地如主文第一項所示。
五、本件雖准原告之請求，分割系爭土地，然分割方法係法院考
    量全體共有人之利益後，依職權所為之決定，原告既為共有
    人之一，亦同受其利，若全由被告負擔訴訟費用顯失公平，
    爰依民事訴訟法第八十條之一規定，命勝訴之原告亦負擔部
    分之訴訟費用，併此敘明。
六、據上論結，本件原告之訴為有理由，應依民事訴訟法第八十
    條之一、第七十八條，判決如主文。
中    華    民    國    95    年    1    月    26     日
                  民事第三庭  法  官    黃翰義
以上正本係照原本作成
如對本判決上訴，須於判決送達後20日內向本院提出上訴狀
中    華    民    國    95    年    2     月    7     日
                                書記官  黃鋕偉


司法院資訊處製作；財團法人民間司法改革基金會備份。
